【裁判字號】    98,交訴,17
【裁判日期】    981230
【裁判案由】    強盜等
【裁判全文】
臺灣桃園地方法院刑事判決              98年度交訴字第17號
公  訴  人  臺灣桃園地方法院檢察署檢察官
被      告  甲○○
選任辯護人  謝崇浯律師
上列被告因強盜等案件，經檢察官提起公訴（98年度偵字第4727
號），本院判決如下：
    主  文
甲○○服用酒類，不能安全駕駛動力交通工具而駕駛，累犯，處
有期徒刑伍月；又意圖為自己不法之所有，以恐嚇使人將本人之
物交付，累犯，處有期徒刑壹年陸月；又意圖為自己不法之所有
，以恐嚇使人將本人之物交付，未遂，累犯，處有期徒刑壹年；
應執行有期徒刑貳年玖月。
    事  實
一、甲○○前於民國97年間，因竊盜案件，經本院於97年8 月14
    日以97年度桃簡字第2340號判處有期徒刑2 月，如易科罰金
    ，以新臺幣（下同）1,000 元折算1 日確定，甫於97年12月
    30日縮刑期滿執行完畢
二、甲○○明知其自91年起即有酒精濫用之情形，且因長期飲酒
    關係，已有酒精依賴及酒精性精神病之症狀，可預見其於飲
    酒後會有衝動無法控制自己暴力行為之情狀產生。其亦明知
    駕駛動力交通工具之前，不得服用對人之意識能力具有不良
    影響之酒類及安眠藥，竟仍於98年2 月23日晚間6 時許，在
    其母親位於桃園縣觀音鄉樹林新村23號住處內，放任自己大
    量飲用啤酒2 、3 瓶、高梁酒1 瓶、葡萄酒半瓶，而已達不
    能安全駕駛動力交通工具之程度後，於同日（2 月23日）晚
    間7 時許，騎乘車號LBQ- 217號重型機車，自上址出發，甫
    騎乘後不久，即因飲用酒類及服用安眠藥後藥效發作，無法
    安全操控該重型機車以致摔倒於該址路口附近。甲○○摔車
    起身後，在因酒精依賴、酒精性精神病以致其辨識行為違法
    或依其辨識而行為之能力顯著減低之情形下，意圖為自己不
    法之所有，騎乘上開機車沿桃園縣大園鄉○○路由觀音往大
    園方向行駛，並先後至下列地點，為如下之犯行：
(一)、98年2 月23日晚間7 時多許，騎乘前揭重型機車行經桃園縣
    大園鄉○○路與圓科路口，因其於飲酒後認知能力下降、衝
    動控制不佳，而有因精神上之障礙，依辨識而行為之自我控
    制能力顯著降低之情形，見丙○○獨自一人駕駛車號JZ-839
    0 號自小客車適巧行經該處，認有機可趁，先強以其所騎乘
    之機車車頭攔停丙○○去路，並以手示意其下車。迨丙○○
    下車站立於駕駛座車門旁、尚未將該車門關上之際，即厲色
    對丙○○喝令：「妳有沒有錢，把身上所有的錢交出來」等
    語，經丙○○詢問是否有何得罪之處，甲○○仍大聲恫稱：
    「有什麼事妳不知道嗎？」、「把所有的錢都拿出來」等語
    ，致丙○○因而心生畏怖（尚未至不能抗拒之程度），為表
    明自己確無金錢，仍自行取出皮包並翻開後出示交予甲○○
    ，甲○○立刻出手奪下該只皮包並順勢放入褲子右口袋，強
    行取走丙○○放置於該皮包內之身分證、健保卡、大江購物
    中心信用卡、國泰世華銀行信用卡、駕照、面額500 元之消
    費卷2 張、現金804 元等財物得手。其後甲○○為強行上車
    ，復將丙○○強推入車內並將之擠至排檔桿處，惟丙○○始
    終緊握方向盤不肯移動，甲○○遂一面以右手強行掰開丙○○雙手，並不斷拉扯其衣物，一面則以左手欲關上車門強行
    開走車輛，其間因丙○○不斷抵抗，復有不知名路人經過察
    看，甲○○遂罷手並下車欲追打路人，丙○○始得趁隙將車
    門關上反鎖。甲○○見狀，又悻然踹踢該車車門1 下（毀損
    車門部分未據丙○○提出告訴及起訴），丙○○旋即駕車逃
    離現場。
(二)、同日（2 月23日）晚間7 時30分許，甲○○再騎乘上開重型
    機車行經桃園縣大園鄉○○村○○路323 號「萊爾富便利商
    店」，因其於飲酒後認知能力下降、衝動控制不佳，而因精
    神上之障礙，仍有依辨識而行為之自我控制能力顯著降低之
    情形，趁店員乙○○1 人看店且店內已無其他顧客之際，直
    接走向位在收銀台之乙○○前，指向櫃臺收銀機位置，厲色
    向乙○○恫嚇：「我要錢！把錢拿出來！」等語，經乙○○
    對其表示：「如果你喝醉要鬧事，我要報警」等語後，甲○○猶對之嚇稱：「你要我用武的就對了」、「你不給我錢我
    怎麼搶劫，一百、二百、三百都可以」各等語，並進而以手
    舉起放置於櫃臺上用以結帳之掃描器朝乙○○揮擊，以此方
    式接續對之實施恫嚇，幸乙○○及時向後躲開而未遭擊中，
    乙○○因而心生畏懼（尚未達不能抗拒之程度）而報警。嗣
    甲○○認已無法拿取便利商店收銀機內之現金，遂轉而翻動
    拿取陳列架上之貨品，為隨後到場員警及時查獲而未得手任
    何財物，並為警測得其呼氣酒精濃度高達每公升1 毫克，且
    在其身上扣得前述(一)、犯行所得皮包1 只（內含丙○○所有
    之身分證、健保卡、大江購物中心信用卡、國泰世華銀行信
    用卡、汽、機車駕照、面額500 元消費卷2 張及現金80 4元
    ，均已由丙○○領回），始循線查悉上情。
三、案經丙○○訴由桃園縣政府警察局大園分局報請臺灣桃園地
    方法院檢察署檢察官偵查起訴。
    理  由
壹、證據能力方面：
一、按被告以外之人於偵查中向檢察官所為之陳述，除顯有不可
    信之情況者外，得為證據，刑事訴訟法第159 條之1 第2 項
    定有明文。查證人丙○○、乙○○於偵查中既均係以證人身
    份陳述，且經檢察官告以具結義務及偽證處罰後命之朗讀結
    文具結，因上開證人均係於負擔偽證罪處罰之心理下證述，
    並以具結擔保其供述真實性，復無受其他不當外力干擾情形
    ，可信性極高，本院審酌上開各該證人於偵查中具結證述之
    際，其外部附隨之環境或條件並無不當，是依上說明，其等
    於偵查中所為證言，均具有證據能力，而得為證據。
二、次按被告以外之人於審判外之言詞或書面陳述，除法律有規
    定者外，不得作為證據；被告以外之人於審判外之陳述，經
    當事人於審判程序同意作為證據，法院審酌該言詞陳述或書
    面陳述作成時之情況，認為適當者，亦得為證據。當事人、
    代理人或辯護人於法院調查證據時，知有第159 條第1 項不
    得為證據之情形，而未於言詞辯論終結前聲明異議者，視為
    有前項之同意，刑事訴訟法第159 條第1 項及第159 條之5
    分別定有明文。查證人丙○○、乙○○於警詢中所為陳述，
    固屬傳聞證據，惟檢察官及被告就前揭審判外陳述之證據能
    力，於本院準備程序及審判期日時均不爭執，且迄至言詞辯
    論終結前亦未再聲明異議。經核上開證據資料製作時之情況
    ，查無違法不當或證明力明顯過低之瑕疵，亦認為以之作為
    證據應屬適當。
三、再者，本案認定事實所引用之文書證據及物證，並無證據證
    明係公務員違背法定程式所取得，亦無刑事訴訟法第159 條
    之4 之顯有不可信之情況與不得作為證據之情形。本院斟酌
    本案卷內之證據並非非法取得，亦無證明力明顯過低之情形
    ，且經本院於審判期日依法進行證據之調查、辯論，被告於
    訴訟上之程序權即已受保障，故前揭各該證據，均得採為證
    據，合先敘明。
貳、實體方面：
一、訊據被告甲○○固直言確於前揭時地，飲用酒類及服用安眠
    藥後不能安全駕駛動力交通工具而騎乘重型機車，並在桃園
    縣大園鄉○○路與圓科路口強取被害人丙○○皮包後，又因
    在桃園縣大園鄉○○村○○路323 號「萊爾富便利商店」喝
    令店員乙○○交出現金而遭警查獲等情不諱，惟辯稱：案發
    當時伊因酒精及藥物之作用，不知道自己在做什麼云云。其
    辯護人則為之辯護略以：被告喝酒係因被告所患疾病之症狀
    ，而非原因自由行為理論中所稱「因故意或過失自行招致」
    之手段云云。
二、經查：
(一)、上開犯罪事實，業據被告甲○○於本院調查、準備程序及審
    理時供認不諱（見本院卷第13頁、98年4 月10日準備程序筆
    錄第2 頁、同年12月16日審判筆錄第2 頁），核與證人丙○○、乙○○分別於警詢及偵訊時證述情節相符（見偵卷第21
    至24頁、25至27頁、68至69頁、72至73頁），並有酒精濃度
    檢測單、贓物領據、車籍查詢基本資料詳細畫面、監視錄影
    畫面翻拍照片等在卷可稽。茲本院審酌：
  1.按酒精對人體之影響程度，當呼氣酒精濃度達每公升0. 5毫
    克時，為輕到中度中毒，症狀為反應較慢、感覺減低、影響
    駕駛，當呼氣酒精濃度達每公升0.75毫克時，將造成思考及
    個性行為改變，當呼氣酒精濃度達每公升1. 0毫克時，將造
    成中度中毒，而有步態不穩、噁心嘔吐、精神混惑不清晰等
    症狀，當呼氣酒精濃度達每公升1.5 毫克時，有說話不清楚
    、感覺喪失、視力模糊等中到重度中毒症狀，當呼氣酒精濃
    度達每公升2.0 毫克時，有體溫降低、血糖降低、肌肉控制
    差、癲癇發作等重度中毒症狀，此有行政院國軍退除役官兵
    輔導委員會臺北榮民總醫院88年8 月5 日（88）北總內字第
    26868 號函可資佐參。茲被告甲○○於飲酒後既經警測得其
    呼氣所含酒精濃度高達每公升1 毫克，則依前開函示，自堪
    認被告之生理狀況及駕駛能力已受酒精之影響，注意力及反
    應能力降低，其駕駛能力受影響，已不足應付駕駛交通工具
    之各種狀況，其駕駛行為將對其餘用路人造成一般之危險性
    。參以被告於本院調查時尚且自承：「喝完之後我就直接騎
    車走了，騎沒多久遇到轉彎的時候我因為控制不良就跌倒了
    ……」等語，洵見其於前揭時日確已達於不能安全駕駛動力
    交通工具之程度甚明。
  2.其次，證人丙○○、乙○○與被告既不相識，又無仇怨，衡
    情本無故意虛捏情節以陷被告於不利之必要與動機，況渠等
    於警、偵訊中所證情節，竟又與被告先後於警詢中所供陳：
    「（為何丙○○所有隻皮夾及皮夾內物品會在你身上？）我
    於大觀路上我騎我所有之LBQ-217 號重機車將丙○○駕駛之
    自小客車攔下，喝令丙○○交付皮包」、「當時將丙○○攔
    下後我就說『身上有沒有錢，把錢拿出來』，隨後在她翻皮
    包給我看時我就把皮包搶來看後放入自己口袋裡」、「我原
    本拿完皮包後要丙○○坐到副駕駛座，連同車子一起開走，
    後來因為她一直反抗，我就想一想就放棄開車子」、「我當
    時喝醉進入超商向店員喝令把錢拿出來」、「我有向店員說
    『你要我用武的就對了』」、「你不給我錢我怎麼搶劫，一
    百、兩百、三百都可以」等語（見偵查卷第8 至10頁），以
    及偵訊時所供述：「有在98年2 月23日搶JZ-8390 車主丙○○的財物」、「98年2 月23日晚上7 點左右，在大園鄉○○
    路與圓科路口」、「把她的車子攔下來，叫她把錢拿出來，
    ……，我就大聲的跟她說『把你身上的錢交出來』，後來又
    說『把所有的錢都拿出來』，她後來就把皮包給我了」、「
    有到萊爾富超商內強搶財物」、「98年2 月23日晚上7 點半
    ，我在大園鄉○○路323 號的萊爾富超商，叫超商店員把錢
    拿出來，……，我就拿白色的掃描器嚇她……」等語（見偵
    查卷第48至49頁）不謀而合，尤徵其等前揭證詞確屬實在，
    而均得資為補強被告上開自白之證據。
  3.至被告雖一度於本院調查時供稱：伊除飲用前揭酒類後，亦
    服用12顆名稱不詳之安眠藥云云。惟綜觀被告警詢、偵訊之
    歷次供述內容，既僅一再提及案發當時伊飲酒之情形，則其
    事後翻稱亦有服用12顆安眠藥云云，是否可採，已非疑義。
    尤以被告亦直言案發當天係為騎乘機車返回桃園市○○路住
    處，其又何需在其母親住處服用大量安眠藥助眠？亦與常情
    有悖，而本院復查無斯時於被告血液中安眠藥濃度之鑑定數
    值，是認其就此所辯，無法採信，併此敘明。
(二)、至被告雖於本院審理時辯稱：案發當時伊因酒精及藥物作用
    ，不知道自己在做什麼云云。然查：
  1.關於本件被告於案發當時辨識行為違法或依其辨識而行為之
    能力，是否確有完全喪失或顯著減低之情，經本院依職權囑
    託行政院衛生署桃園療養院（下稱桃園療養院）鑑定結果，
    認為：「李員出生，發育並無異常，國中時因經常蹺課而肄
    業。李員最近數年因酗酒的問題惡化，工作能力漸趨退化，
    工作並不穩定。李員自述在5-6 年前開始出現酗酒的情況，
    目前仍有酒精濫用的情形。依據病歷上李員過去的就診紀錄
    ，李員幾乎在最近數年幾乎每日都有喝酒，且伴隨著酗酒，
    李員亦有精神症狀如幻聽、疑似被害妄想等症狀。在李員住
    院期間的病歷紀錄，李員在住院的初期呈現明顯的精神症狀
    如幻聽；但在住院期間持續接受藥物治療後，李員的精神症
    狀皆有明顯的改善。但因李員住院日數皆不超過兩週，門診
    不規則，且持續酗酒，所以無法確定李員是否在停止喝酒後
    仍持續有精神症狀。心理衡鑑顯示李員之心理運作速度慢，
    注意力有輕度障礙，現實感嚴重偏差達精神症狀的程度，對
    病情缺乏病識感，另有疑心傾向，故雖須考慮李員為精神疾
    患個案的可能性，但幻聽症狀亦宜持續觀察並做澄清。綜上
    所述，目前李員的確診斷為(1)酒精依賴(2)酒精性精神病。」
    、「綜合過去病史及心理衡鑑資料研判，李員的個性較為衝
    動，挫折忍受度低，且容易傾向於使用酒精或非法藥物作為
    面對壓力的適應方式，並且因為長期使用酒精而影響到自身
    的工作及生活。在此次案件中，依據李員描述的案發過程，
    再參考法院卷宗上的記載，李員在案發前喝酒以排遣隔日即
    將服刑所引起的憂鬱情緒；此次李員的犯罪行為如當街徒手
    攔下砂石車搶劫的行徑，和其過去的犯罪行為模式對照起來
    顯得較為衝動且魯莽，可推測其犯罪行為時的認知功能及衝
    動控制受到酒精的影響而有明顯的缺損。再根據李員的描述
    ，李員在犯案後被帶入警局拘留時，曾因停止喝酒而產生不
    舒服的狀況，疑似為酒精戒斷的狀況，可以作為推測李員在
    案發當時應達酒精中毒的依據。在案發當時及案發後在警局
    進行的筆錄中，李員在案發當時並無明顯的精神症狀如幻聽
    、妄想等。故李員在涉案時之精神狀態，應已達辨識行為違
    法或依其辨識而行為之能力顯較常人為差之程度，惟並非受
    到精神症狀之影響，而與酒精使用有關。李員過去有持續飲
    酒之行為，並曾經多次酒後出現暴力行為，被119 送至本院
    急診多次，接受住院至料2 次，故李員應知酒精使用可能使
    自己陷於認知能力下降、衝動控制不佳之狀態，但仍持續飲
    酒，或可考慮援引『原因自由行為』的概念，李員仍應負相
    當之責任」、「總結來說，李員在涉案時之精神狀態，應已
    達辨識行為違法或依其辨識而行為之能力顯著減低的程度，
    惟並非受到精神病症之影響，而與酒精使用導致認知能力下
    降、衝動控制不佳有關……」等語，有行政院衛生署桃園療
    養院98年10月27日桃療醫字第0980006783號函附精神鑑定報
    告在卷。
  2.本院衡酌上開精神鑑定書，既係醫師依其專業知識、能力，
    參考被告之基本資料、職業史、婚姻史、家庭關係、物質濫
    用史、就醫史及犯罪史等資料，並對被告為精神狀態檢查及
    心裡鑑衡後，而為上開鑑定結論，並考量：(1)被告於本次案
    發前，確已曾多次急診前往上開療養院就醫。(2)細繹本件被
    告於警詢、偵查及本院審理中歷次供述，其對於案發前後及
    犯案過程等情節描述甚詳，足見被告對於案發時情形猶有片
    斷之記憶。(3)再觀之本案被告犯案過程，其非但先後二次均
    能精準明白對被害人丙○○、乙○○清楚表達取得財物目的
    之言語及動作，在被害人丙○○拒絕自駕駛座位置移往副駕
    駛座時，見被害人堅不依從，且旁有路人經過，隨即作罷而
    離開，嗣於便利商店犯案時，見店員乙○○拒絕交付收銀機
    內現金，又立刻轉向旁邊陳列架拿取出售商品等相關情狀，
    在在均難以認定其於犯案時自主控制能力有何完全喪失之狀
    況。(4)本院乃綜合上情，認前揭被告精神鑑定報告之結論，
    堪予採信。被告於案發當時之精神狀態，並未因酒精使用而
    致使其完全喪失辨識行為違法或依其辨識而行為之能力，而
    僅有顯著減低之狀況。是被告於本院審理中辯稱其於案發當
    時已無責任能力云云，即非可取。
  3.惟按刑法第19條第3 項之原因自由行為，係指行為人在精神
    、心智正常，具備完全責任能力時，本即有犯罪故意，並為
    利用以之犯罪，故意使自己陷入精神障礙或心智缺陷狀態，
    而於辨識行為違法之能力與依辨識而行為之自我控制能力欠
    缺或顯著降低，已不具備完全責任能力之際，實行該犯罪行
    為；或已有犯罪故意後，偶因過失陷入精神障礙或心智缺陷
    狀態時，果為該犯罪；甚或無犯罪故意，但對客觀上應注意
    並能注意或可能預見之犯罪，主觀上卻疏未注意或確信其不
    發生，嗣於故意或因有認識、無認識之過失，自陷於精神障
    礙或心智缺陷狀態之際，發生該犯罪行為者，俱屬之。故原
    因自由行為之行為人，在具有完全刑事責任能力之原因行為
    時，既對構成犯罪之事實，具有故意或能預見其發生，即有
    不自陷於精神障礙、心智缺陷狀態及不為犯罪之期待可能性
    ，竟仍基於犯罪之故意，或對應注意並能注意，或能預見之
    犯罪事實，於故意或因過失等可歸責於行為人之原因，自陷
    於精神障礙或心智缺陷狀態，致發生犯罪行為者，自應與精
    神、心智正常狀態下之犯罪行為同其處罰。是原因自由行為
    之行為人，於精神、心智狀態正常之原因行為階段，即須對
    犯罪事實具有故意或應注意並能注意或可得預見，始符合犯
    罪行為人須於行為時具有責任能力方加以處罰之原則。又依
    刑法第十九條規定，刑事責任能力，係指行為人犯罪當時，
    理解法律規範，辨識行為違法之意識能力，與依其辨識而為
    行為之控制能力。行為人是否有足以影響意識能力與控制能
    力之精神障礙或其他心理缺陷等生理原因，因事涉醫療專業
    ，固應委諸於醫學專家之鑑定，然該等生理原因之存在，是
    否致使行為人意識能力與控制能力欠缺或顯著減低之心理結
    果，係依犯罪行為時狀態定之，故應由法院依調查證據之結
    果，加以判斷（最高法院96年度臺上字第6368號裁判要旨可
    為參考）。準此：
  (1)被告甲○○於案發前因服用如事實欄所示之酒類，為警於查
    獲後對其施以酒精呼氣濃度測試值高達每公升1 毫克之事實
    ，固如前述，然依卷存事證觀之，既無證據足資證明被告飲
    酒前，即有強取被害人丙○○、乙○○財物之犯意及動機，
    是尚難逕認被告甲○○本即具有犯罪之故意，並故意使自己
    陷入精神障礙或心智缺陷狀態而犯罪，或偶因過失陷入精神
    障礙狀態時，果為該犯罪之情狀，合先敘明。
  (2)惟依前揭鑑定報告內容所示，被告甲○○於95年5 月21日初
    次前往桃園療養院就診時，即主訴其喝酒後會有破壞東西之
    行為，而經119 通報由員警送往急診後，即受診斷為酒精依
    賴、酒精中毒；依該院病歷所示，被告甲○○之酒精濫用始
    於91年，在酗酒之同時，雖已出現身體不適情況，但仍持續
    喝酒習慣，並因多次酒後出現暴力行為，遭119 送往桃園療
    養院急診多次、住院2 次；依急診及住院之紀錄，被告亦有
    短暫精神症狀如幻聽、被害妄想出現，但短時間後即改善，
    因而維持診斷為酒精依賴、疑似酒精引起之精神症狀。嗣於
    97年4 月30日、5 月4 日、7 月13日、7 月31日又分別因酒
    醉後情緒不穩定有破壞行為而送往桃園療養院急診，有前揭
    鑑定報告可參，足認本件被告甲○○原本雖未有恐嚇取財之
    故意，惟其既已多次因酒醉後情緒不穩為警送往急診甚至住
    院，就醫時亦向醫師主訴酒後會有破壞東西之行為，復屢次
    經醫師診斷為酒精依賴、酒精中毒，則被告客觀上自應能預
    見如其陷於醉酒狀態，將會有實施暴力犯罪之可能性，詎其
    主觀上仍疏於注意，於案發前毫無節制放任自己大量飲用啤
    酒2 、3 瓶、高梁酒1 瓶、葡萄酒半瓶等酒類，致使自己陷
    於酒醉之精神障礙狀態，進而發生本件之暴力犯罪行為。則
    依前揭鑑定報告內容，因被告在其具有完全刑事責任能力之
    原因行為時，既對構成犯罪之事實，能預見其發生，即有不
    自陷於精神障礙狀態及不為犯罪之期待可能性，其對此等應
    注意並能預見之犯罪事實，因過失而可歸責於被告之原因，
    自陷於精神障礙狀態，致發生犯罪行為者，自應與精神、心
    智正常狀態下之犯罪行為同其處罰。
  4.至被告辯護人雖為之辯護略以：被告喝酒係因被告所患疾病
    之症狀，而非原因自由行為理論中所稱「因故意或過失自行
    招致」之手段云云。惟按「行為時因精神障礙或其他心智缺
    陷，致不能辨識其行為違法或欠缺依其辨識而行為之能力者
    ，不罰。」、「行為時因前項之原因，致其辨識行為違法或
    依其辨識而行為之能力，顯著減低者，得減輕其刑。」、「
    前二項規定，於因故意或過失自行招致者，不適用之。」，
    刑法第19條第1 、2 、3 項分別定有明文。是該條第3 項所
    指「因故意或過施行招致」者，乃係指「被告於行為時因其
    使用酒精，達於酒精中毒此等精神障礙之情狀，致其辨識行
    為違法或依其辨識而行為之能力，顯著減低」。茲被告既已
    明知其受診斷為酒精依賴、酒精中毒等病症，猶不知警惕防
    範，反放縱己意飲酒，致發生本件之犯罪，自應負起完全責
    任。辯護意旨逕指被告飲酒係其所患疾病引發之症狀，遽而
    推論本件並無原因自由行為理論之適用云云，核屬循環邏輯
    之論證，實有誤會，亦不可取。
(三)、綜上所述，本件事證已臻明確，被告及其辯護人前揭所辯均
    不可採，被告犯行堪以認定，應予依法論科。
三、論罪科刑方面：
(一)、按恐嚇取財罪與強盜罪之區別，係以對於被害人施用強暴、
    脅迫等非法方法，所加之威嚇程度為標準，倘其程度在客觀
    上足以抑壓被害人之意思自由，達使不能抗拒之程度，而取
    他人之物或使其交付者，即屬強盜罪；而恐嚇取財罪之恐嚇
    行為，不以將來之惡害通知為限，其以現時之危害相加者，
    亦包括在內，苟其使用之手段，致被害人交付財物與否，尚
    有相當之意思自由，在社會一般通念上，猶未達不能抗拒之
    程度，不過因「主觀上」懷有恐懼之心，不敢出而抗拒，則
    僅成立恐嚇取財罪（最高法院80年度第4 次刑事庭會議決議
    、83年度臺上字第6976號判決、89年度臺上字第3783號判決
    要旨可資參照）。查被告就犯罪事實欄二、(一)所為，其雖騎
    乘機車強行攔停被害人丙○○去路，並以惡劣態度嚇令交付
    財物，依其舉止固確係以現時之惡害相加，然丙○○於心生
    恐懼之餘，既仍能緊握駕駛座方向盤與被告發生多次拉扯，
    被告並因丙○○之奮力反抗且有路人經過而下車，此由徵之
    丙○○於警詢時指稱：「因我一直反抗所以他見狀就下車站
    在車門旁，恰巧有路人經過，我就趁隙關起車門逃離現場」
    等語（見偵查卷第22頁）、偵訊時具結證稱：「我是站在車
    門旁，車門開著，被告放完皮包後強行要上車，把我推上車
    ，擠到排檔桿處，我當時仍緊握著方向盤，被告坐到駕駛座
    上，並拉扯我的衣服，我抓著方向盤不放，被告無法搶車，
    又剛好有路人經過察看，被告就下車要打路人，我就把車門
    關上並反鎖，被告踹車門一下，我趁被告打路人時趕快離開
    」等語（見偵查卷第68頁）即明，已難認被害人丙○○客觀
    上達於不能抗拒之狀態。另關於被告就犯罪事實欄二、(二)所
    為，雖亦見被告同以疾言厲色喝令便利超商店員乙○○交付
    財物，且見乙○○不為所動，復拿起櫃臺上為結帳而使用之
    掃描器朝乙○○揮擊，而對之施加現時之惡害，惟乙○○雖
    因而心生畏怖，猶能堅持不交付任何櫃臺內金錢，甚至於報
    警後又向被告表示其已報警（見偵查卷第72頁），亦難認案
    發當時被害人乙○○已完全喪失意思決定自由。是核被告所
    為，係犯刑法第185 條之3 服用酒類不能安全駕駛動力交通
    工具而駕駛之公共危險罪、同法第346 條第1 項之恐嚇取財
    罪、同法第346 條第3 項、第1 項之恐嚇取財未遂罪。被告
    就事實欄二、(二)部分既已著手於恐嚇被害人乙○○交付財物
    之犯行，嗣為乙○○報警經警據報前來查獲致未得逞，為未
    遂犯，爰依刑法第25條第2 項之規定，按既遂犯之刑減輕其
    刑。又公訴意旨認犯罪事實欄二之(一)、(二)部分係犯刑法第32
    8 條第1 項強盜罪、同法第328 條第4 項、第1 項之強盜未
    遂罪，尚有未洽，惟起訴之基本事實相同，爰依法變更起訴
    法條。被告所犯上開3 罪，犯意各別，行為互殊，應予分論
    併罰。
(二)、其次，被告前於97年間，因竊盜案件，經本院於97年8 月14
    日以97年度桃簡字第2340號判處有期徒刑2 月，如易科罰金
    ，以新臺幣1,000 元折算1 日確定，甫於97年12月30日縮刑
    期滿執行完畢，有臺灣高等法院被告前案紀錄表在卷可稽，
    其於有期徒刑執行完畢後5 年內，故意再犯本件有期徒刑以
    上之三罪，均為累犯，各應依刑法第47條第1 項規定加重其
    刑，並就犯罪事實欄二、(二)部分依法先加後減之。又被告明
    知其受診斷為酒精依賴、酒精中毒等病症，猶恣意飲酒，致
    其陷於酒醉之精神狀態，因而發生本件之犯罪，自應負起完
    全責任，尚無刑法第19條第2 項規定適用之餘地，併此指明
    。
(三)、爰審酌政府經年累月利用各種傳媒工具，大力宣導喝酒不開
    車，開車不喝酒，目的無非欲端正國人酒後駕車之不良風氣
    ，減少酒醉駕車肇事悲劇一再發生，以保障社會大眾行車安
    全，詎被告竟仍心存僥倖，於酒後騎乘機車而犯本件公共危
    險罪，參以其呼氣酒精濃度測定值高達每公升1 毫克，超出
    標準值每公升0.25毫克甚多，猶執意酒醉騎乘機車，嚴重漠
    視他人行車安全，惡性已屬不輕，加以其正值壯年，不思戒
    絕酒癮，循正途賺取金錢，反憑恃酒意，向人恐嚇索討金錢
    ，更屬可眥，並兼衡其犯罪之動機、目的、生活狀況及智識
    程度等一切情狀，分別量處如主文所示之刑，並定其應執行
    刑，以為懲儆。
(四)、扣案之被害人丙○○所有之皮夾1 個、身分證1 枚、汽機車
    駕照各1 張、健保卡、大江國際購物中心信用卡（卡號0000
    000000000000號）、國泰世華銀行信用卡（卡號0000000000
    000000號）、價值500 元之消費卷2 張及現金804 元，均已
    於98年2 月23日發還予被害人丙○○，此有扣押物品清單、
    扣押物品目錄表及贓物領據等件在卷，附此敘明。
據上論斷，應依刑事訴訟法第299 條第1 項前段、第300 條，刑
法第185 條之3 、第346 條第1 項、第3 項、第25條第2 項、第
47條第1 項、第51條第5 款，刑法施行法第1 條之1 ，判決如主
文。
本案經檢察官吳佳美到庭執行職務。
中    華    民    國    98    年    12    月    30    日
                  刑事第八庭    審判長法  官  徐培元
                                      法  官  張明儀
                                      法  官  呂綺珍
附錄論罪科刑法條：
中華民國刑法第185條之3
服用毒品、麻醉藥品、酒類或其他相類之物，不能安全駕駛動力
交通工具而駕駛者，處1 年以下有期徒刑、拘役或科或併科15
萬元以下罰金。
中華民國刑法第346條
（單純恐嚇罪）
意圖為自己或第三人不法之所有，以恐嚇使人將本人或第三人之
物交付者，處6 月以上5 年以下有期徒刑，得併科1 千元以下罰
金。
以前項方法得財產上不法之利益，或使第三人得之者，亦同。
前二項之未遂犯罰之。
以上正本證明與原本無異。
如不服本判決應於收受判決後10日內向本院提出上訴書狀，並應
敘述具體理由。其未敘述上訴理由者，應於上訴期間屆滿後20日
內向本院補提理由書(均須按他造當事人之人數附繕本)「切勿逕
送上級法院」。
                                      書記官  范升福
中    華    民    國    99    年    1     月    4     日

司法院資訊處製作；財團法人民間司法改革基金會備份。
